臺灣高等法院高雄分院民事判決　九十年度上字第三○八號
　　上　訴　人　中國農民銀行股份有限公司
　　法定代理人　甲○○
　　法定代理人　丙○○
　　法定代理人　乙○○
右當事人間請求塗銷所有權移轉登記等事件，上訴人對於中華民國九十年七月三十一
日臺灣高雄地方法院九十年度重訴字第二五０號第一審判決提起上訴，本院判決如左
：
    主    文
上訴駁回。
第二審訴訟費用由上訴人負擔。
    事實及理由
一、上訴人主張：被上訴人聯和造船股份有限公司（下稱聯和公司）於民國八十六年
    十一月十八日向上訴人與第一商業銀行股份有限公司（下稱第一銀行）、聯邦商
    業銀行股份有限公司（下稱聯邦銀行）所成立之聯貸銀行團借款，簽訂聯合授信
    合約，約定契約期限自八十六年十一月十八日起至八十八年十一月十八日止，嗣
    聯和公司即依約陸續向上訴人借款，迄今尚欠本金新台幣（下同）七千三百二十
    九萬六千九百二十七元及利息等。詎聯和公司為避免其所有如原判決附表所示之
    建物（下稱系爭建物）遭上訴人求償，竟與被上訴人聯成股份有限公司（下稱聯
    成公司）通謀而為虛偽意思表示，將系爭建物以買賣關係為原因，於八十九年二
    月十九日虛偽辦理所有權移轉登記予聯成公司。又縱聯和、聯成公司間買賣行為
    並非通謀虛偽意思表示，然其等均明知此買賣行為損害上訴人之債權等情。爰依
    民法第二百四十二條、第一百十三條、第一百八十四條之代位回復原狀、侵權行
    為之規定，先位聲明求為確認聯和、聯成公司間就系爭建物之買賣關係不存在；
    聯成公司塗銷系爭建物所有權移轉登記。另依民法第二百四十四條第二項、第四
    項之規定，備位聲明命撤銷系爭買賣行為及所有權移轉行為，並塗銷系爭建物所
    有權移轉登記之判決。
二、被上訴人則以：聯和公司於八十八年十二月二十二日將系爭建物以六百六十萬元
    之價格出售予聯成公司，聯成公司已支付現金一百八十萬元，另四百八十萬元則
    由聯成公司承擔系爭建物原有抵押債務之本息抵付。又系爭建物之市價約五百萬
    元，聯和公司以六百六十萬元之價額出售系爭建物予聯成公司，所獲得之對價相
　　當，故買賣行為並非通謀虛偽意思表示，且無害於上訴人之債權等語，資以抗辯
　　。
三、兩造之聲明：
  (一)上訴人方面：(1)原判決廢棄。(2)先位聲明：確認聯和公司與聯成公司間就系爭
    建物之買賣關係不存在。聯成公司應將系爭建物，經高雄市政府鹽埕地政事務
    所以前項所示買賣為原因所為之所有權移轉登記（登記次序為００二）予以塗銷
    。(3)備位聲明：聯和與聯成公司間就系爭建物之買賣行為及所有權移轉行為應
    予撤銷。聯成公司應將系爭建物，經高雄市政府鹽埕地政事務所以前項所示買
    賣為原因之所有權移轉登記（登記次序為００二）予以塗銷。
    (4)訴訟費用由被上訴人負擔。
  (二)被上訴人方面：(1)上訴駁回。(2)第二審訴訟費用由上訴人負擔。
四、兩造不爭執之事項：
  (一)聯和公司因承包中國石油股份有限公司新建油駁船及拖船建造計劃，為調度資金
    之需，邀同訴外人丙○○、乙○○及戴富斌為連帶保證人，向上訴人為主辦銀行
    與第一銀行、聯邦銀行所成立之聯貸銀行團，簽訂聯合授信合約，聯和公司即依
    約陸續向上訴人借款，迄今尚欠本金七千三百二十九萬六千九百二十七元及自八
    十八年十二月二十二日起之利息，經上訴人向臺灣高雄地方法院聲請對聯和公司
    發支付命令，該支付命令於八十九年十二月十一日確定之事實，有臺灣高雄地方
    法院八十九年度促字第六二一一七號支付命令暨其確定證明書影本各一紙為證（
    原審卷第一四七、一四八頁）。
  (二)聯和公司於八十二年五月二十五日以系爭建物設定本金四百七十八萬元之最高限
    額抵押權予第一銀行，抵押權存續期間自八十二年五月二十五日起至一百十二年
    五月二十四日止，嗣聯和公司於八十九年一月十九日日以買賣為原因，將系爭建
    物之所有權移轉登記予聯成公司，經高雄市政府地政處鹽埕地政事務所以登記次
    序為００二號登記在案之事實，有系爭建物登記謄本一份為證（原審卷第三十八
    至四十一頁）。
五、兩造爭執之事項為：(一)系爭買賣行為是否通謀虛偽思表示？(二)系爭買賣行為是否
    詐害上訴人之債權？茲分述之。
  (一)系爭買賣行為是否通謀虛偽思表示？
    (1)聯和公司、聯成公司於八十八年十二月二十二日訂立系爭建物買賣契約書，約
      定買賣總價為六百六十萬元，約定聯成公司於契約成立時給付六十萬元之定金
      ，八十九年一月五日交付第一期款六十萬元、八十九年一月二十日交付第二期
      款六十萬元，其餘四百八十萬元，由聯成公司承擔聯和公司就系爭建物對第一
      銀行所負抵押債務之本金及利息之債務抵付，嗣聯成公司以每紙面額六十萬元
      之支票三紙支付系爭價款，該三紙支票經提示兌現之事實，有買賣契約書一件
      ，及發票日分別為八十八年十二月二十二日、八十九年一月五日、八十九年一
      月二十日、支票號碼為ＫＦ0000000號、ＫＦ0000000號、ＫＦ
      0000000號，票面金額均為六十萬元之支票三紙為證（原審卷第二０六
      至二０八頁），而上訴人亦不爭執聯成公司已支付一百八十萬元予聯和公司之
      事實（本院卷九十頁），是聯和公司、聯成公司間訂立系爭不動產買賣契約書
      ，及聯成公司已支付一百八十萬元予聯和公司之事實，至堪認定。
    (2)聯和公司於八十二年五月二十五日以系爭建物設定本金四百七十八萬元之最高
      限額抵押權予第一銀行，抵押權存續期間自八十二年五月二十五日起至一百十
      二年五月二十四日止，而聯和公司迄八十九年一月十五日止，尚積欠第一銀行
      二千餘萬元，系爭抵押債務尚未清償之事實，有系爭建物登記謄本二紙、抵押
      權設定契約書、第一銀行放款戶授信明細表查詢單與第一銀行陳報狀各二份可
      稽（本院卷三十一至三十三頁、七十八至八十三頁）。上訴人雖主張：聯和公
      司、聯成公司不爭執系爭抵押債務已清償，故聯成公司並未承擔系爭抵押債務
      ，且以抵押借款金額通常為所設定抵押權本金最高限額之七或八成，第一銀行
      陳報聯和公司積欠二千餘萬元係屬聯貸銀行集團之債務，非系爭抵押權所擔保
      之債權云云，但此為聯和公司、聯成公司所否認。查：
      所謂最高限額之抵押契約，係指所有人提供抵押物，與債權人訂立在一定金
        額之限度內，擔保現在已發生及將來可能發生之債權之抵押權設定契約而言
        。此種抵押權所擔保之債權，除訂約時已發生者外，即將來發生之債權，在
        約定限額之範圍內，亦為抵押權效力所及。雖抵押權存續期間內已發生之債
        權，因清償或其他事由而減少或消滅，原訂立之抵押契約依然有效，嗣後在
        存續期間內陸續發生之債權，債權人仍得對抵押物行使權利（最高法院六十
        六年度台上字一０九七號判例參照）。此與一般抵押權，專就現存特定之債
        務為擔保者，有所不同。
      依聯和公司與第一銀行所訂立之抵押權設定契約書之其他約定事項第一條規
        定「擔保物提供人所提供之本抵押物之擔保範圍，包括債務人對抵押權人第
        一商業銀行股份有限公司（包括總行及所屬各分支機構）現在（包括過去所
        負現在尚未清償）及將來所負在本抵押權設定契約書所定債權本金最高限額
        內之借款、票據、墊款、保證、損害賠償及其他一切債務暨利息、遲延利息
        、違約金、實行抵押權費用與因債務不履行而發生之損害之清償」，有系爭
        抵押權設定契約書可按（本院卷第八十三頁），再參以抵押權設定契約書及
        系爭建物登記謄本記載權利範圍為本金最高限額四百七十八萬元，足認聯和
        公司係提供系爭建物與第一銀行訂立之抵押契約，係在四百七十八萬元之限
        度內，擔保訂約時已發生，及將來在系爭抵押權存續期間內即自八十二年五
        月二十五日起至一百十二年五月二十四日止所發生之債權，亦即最高限額之
        抵押契約。準此，依前揭判例之說明，系爭抵押權既非專就現存特定之債務
        為擔保之一般抵押權，聯和公司前縱曾清償特定之債務，系爭抵押契約依然
        有效，且第一銀行之二千餘萬元之債權縱係聯和公司依聯合授信合約貸款所
        發生，然既係在系爭抵押權存續期間內發生，在本金最高限額四百七十八萬
        元之限額內，仍為系爭抵押權所擔保之債權，即系爭抵押債務尚未清償，至
        堪認定。
    (3)聯成公司與聯和公司系約定承擔系爭抵押債務，非一般債務，第一銀行雖未表
      示同意，惟第一銀行就系爭建物，在本金最高限額四百七十八萬元之範圍，可
      行使其抵押權，且其債權已超過此限額，已如前述，準此，聯成公司以承擔系
      爭建物擔保之系爭抵押債務，作為買賣價金之抵付，堪信為真。再參以上訴人
      於八十九年十月二十七日就系爭建物聲請臺灣高雄地方法院禁止聯成公司為買
      賣等行為之假處分時，聲請狀內載明系爭建物之市價約為五百萬元等情，有該
      聲請狀可稽（影本附原審卷第二一三頁），是聯成公司既已給付一百八十萬元
      ，並以系爭建物承擔系爭抵押債務，合計價金超過上訴人所稱之五百萬元價值
      ，則聯成公司、聯和公司主張就系爭建物之買賣之意思係真正，非通謀虛偽意
      思表示，堪信為真。
    (4)準此，上訴人主張被上訴人間系爭買賣行為係通謀虛偽思表示云云，委無可信
      。其先位聲明請求確認被上訴人間就系爭建物之買賣關係不存在，並依代位、
      侵權行為之法律關係，請求聯成公司塗銷以該買賣為原因所為之所有權移轉登
      記，即屬無據。
  (二)系爭買賣是否詐害上訴人之債權？
    (1)債務人所為之有償行為，於行為時明知有損害於債權人之權利者，以受益人於
      受益時亦知其情事者為限，債權人得聲請法院撤銷之，固為民法第二百四十四
      條第二項所規定，惟債務人出賣其財產，若獲得相當對價，一方面減少其財產
      ，一方面取得價金，於債務人之資力並無影響，即難謂係詐害債權之行為。
    (2)上訴人主張：聯和公司以一百八十萬元之賤價出售系爭建物，價格顯不相當云
      云。惟查，以上訴人在八十九年間自承系爭建物之市價約五百萬元，扣除第一
      銀行若對系爭建物行使抵押權，求償本金最高限額四百七十八萬元之債權之價
      值後，對一般債權人而言，系爭建物之實際所剩價值顯未達一百八十萬元，而
      上訴人又未能證明聯和公司於八十八年十二月間出售系爭建物時，其市價超過
      被上訴人間所約定之六百六十萬元，聯成公司既支付一百八十萬元價金，並承
      擔系爭抵押債務，聯和公司固因出售系爭建物減少系爭建物之財產，但另一方
      面亦取得一百八十萬元之價金，及減少應給付之抵押債務，其出售系爭建物之
      價格與市價又無不相當，聯和公司之資力並未減少，系爭買賣行為即難謂係詐
      害債權之行為。
    (3)上訴人抗辯：聯成公司之負責人乙○○係聯和公司之總經理，足認聯和及聯成
      公司係惡意云云。查，聯和公司、聯成公司間系爭買賣行為既如上開(1)、(2)所
      述無詐害上訴人之債權，上訴人因故無法對聯和公司所取得價金求償，亦與系
      爭買賣行為無關，縱乙○○為聯和公司之總經理，亦難以此證明系爭買賣行為
      詐害上訴人之債權。
    (4)從而，上訴人主張被上訴人間之買賣行為詐害其債權云云，尚難信為實在。其
      備位聲明依民法第二百四十四條第二項、第四項之規定，請求撤銷被上訴人間
      系爭買賣行為及系爭建物所有權之移轉行為，並請求聯成公司塗銷該建物之所
      有權移轉登記，為無理由。
六、綜上所述，原審為上訴人敗訴判決，自無不合，上訴意旨指摘原判決不當，求予
    廢棄改判，為無理由，應予駁回。
七、據上論結，本件上訴為無理由，依民事訴訟法第四百四十九條第一項、第七十八
    條，判決如主文。
中　　　華　　　民　　　國　　九十一　　年　　　一　　　月　　　三　　　日
                                  臺灣高等法院高雄分院民事第二庭
~B1審判長法官　高金枝
~B2法　　　官　陳真真
~B3法　　　官　簡色嬌
右為正本係照原本作成。
如對本判決上訴，須於判決送達後二十日內向本院提出上訴狀，其未表明上訴理由者
，應於上訴後二十日內向本院提出上訴理由書（均須按他造當事人之人數附繕本）。
上訴時應提出委任律師或具有律師資格之人之委任狀，並依附註條文規定辦理。
中　　　華　　　民　　　國　　九十一　　年　　　一　　　月　　　七　　　日
~B法院書記官　彭筱瑗
附註：
民事訴訟法第四百六十六條之一：
對於第二審判決上訴，上訴人應委任律師為訴訟代理人，但上訴人或其法定代理人具
有律師資格者，不在此限。
上訴人之配偶、三親等內之血親、二親等內之姻親，或上訴人為法人、中央或地方機
關時，其所屬專任人員具有律師資格並經法院認為適當者，亦得為第三審訴訟代理人。
第一項但書及第二項情形，應於提起上訴或委任時釋明之。
                                                                        Ｑ
